【裁判字號】    92,聲判,8
【裁判日期】    920728
【裁判案由】    聲請交付審判
【裁判全文】
臺灣士林地方法院刑事裁定                            九十二年度聲判字第八號
    聲  請  人  乙○○
    代  理  人  張勝傑律師
    被      告  甲○○
右列聲請人因告訴被告重利案件，不服臺灣高等法院檢察署檢察長駁回再議之處分（
九十一年上聲議字第二六○四號），聲請交付審判，本院裁定如左：
    主    文
聲請駁回。
    理    由
一按告訴人不服上級法院檢察署檢察長或檢察總長認再議為無理由而駁回之處分者，
  得於接受處分書後十日內委任律師提出理由狀，向該管第一審法院聲請交付審判。
  法院認為交付審判之聲請不合法或無理由者，應駁回之。刑事訴訟法第二百五十八
  條之一、第二百五十八條之三第二項前段，分別定有明文。
二本件聲請人陳方瑛以被告甲○○涉犯刑法第三百四十四條之重利罪，向臺灣士林地
  方法院檢察署檢察官提出告訴，經該檢察署檢察官為不起訴處分（九十年度偵字第
  七七○六號）後，聲請人不服，聲請再議，經臺灣高等法院檢察署檢察長於民國九
  十一年十二月十三日以九十一年度上聲議字第二六○四號處分書認聲請人再議為無
  理由而駁回再議。
三聲請交付審判意旨略以：聲請人向被告借款之緣起，雖係為墊付客戶保費而來，當
  時之借款利息僅月利三分而已，惟自八十八年起，聲請人因向第三人陳品旬及彭淑
  貞之借款陸續到期，還款壓力沈重，且因聲請人借款時，均預先開立以聲請人之夫
  許明文為發票人之期票交予債權人收執，若聲請人未能如期輒票還款，則聲請人及
  其夫皆有跳票之虞，故聲請人向被告所借得之款項，除前期利率較低時係用於墊付
  客戶保費外，其後均用於輒付到期票據或清償向第三人借貸之款項，又聲請人及其
  夫均以保險業務員為業，其等之經濟信用為該職業之必要要件，若聲請人或其夫跳
  票，其工作必然不保，全家包括五名在學子女之教育，必將陷於困境，在苦尋無其
  他財源收入足以支應下，根本無力與被告磋商借款利率，僅得任被告宰割，不得不
  向被告續借，被告明知聲請有急迫之情形，乃趁機調高借款利率至六分以上。查重
  利罪所謂之「急迫」，僅以緊急迫切需要即可，不以因為某種突發事故急需現金為
  必要。聲請人向陳品旬及彭淑貞借款，自八十八年起陸續到期，聲請人無其他還款
  來源，只能向被告借款用以輒票償還另二人之借款，待被告之借款到期，再向該二
  人借款輒票清償，在此三人均收取重利之情形下，聲請人之借款金額迅速膨脹，當
  時聲請人幾乎每日均急於輒票以防信用破產，無暇多做思慮，其情狀顯已該當刑法
  第三百四十四條之「急迫」要件，前揭台灣高等法院檢察署之處分書竟認本條所定
  之「急迫」須以因為某種突發事故急需現金始足當之，其認定顯有違誤。另，陳品
  旬所涉重利罪嫌，經聲請人另案提起告訴後，雖經不起訴處分，惟於聲請人聲請再
  議後，業經台灣高等法院檢察署發回。本件原不起訴處分及駁回再議之處分，均有
  違誤，請賜准交付審判。
四本院查：
  (一)按新修正刑事訴訟法第二百五十八條之一規定告訴人得向法院聲請交付審判，係
    新增對於「檢察官不起訴或緩起訴裁量權」制衡之一種外部監督機制，法院僅就
    檢察官所為不起訴或緩起訴之處分是否正確加以審查，以防止檢察機關濫權，依
    此立法精神，同法第二百五十八條之三第三項規定法院審查聲請交付審判案件時
    「得為必要之調查」，其調查證據之範圍，自應以偵查中曾顯現之證據為限；而
    同法第二百六十條對於不起訴處分已確定或緩起訴處分期滿未經撤銷者得再行起
    訴之規定，其立法理由說明該條所謂不起訴處分已確定者，包括「聲請法院交付
    審判復經駁回者」之情形在內，是前述「得為必要之調查」，其調查證據範圍，
    更應以偵查中曾顯現之證據為限，不得就告訴人新提出之證據再為調查，亦不得
    蒐集偵查卷以外之證據，否則，將與刑事訴訟法第二百六十條之再行起訴規定，
    混淆不清，亦將使法院兼任檢察官而有回復「糾問制度」之虞；且法院裁定交付
    審判，即如同檢察官提起公訴使案件進入審判程序，是法院裁定交付審判之前提
    ，必須偵查卷內所存證據已符合刑事訴訟法第二百五十一條第一項規定「足認被
    告有犯罪嫌疑」檢察官應提起公訴之情形，亦即該案件已經跨越起訴門檻，否則
    ，縱或法院對於檢察官所認定之基礎事實有不同判斷，但如該案件仍須另行蒐證
    偵查始能判斷應否交付審判者，因交付審判審查制度並無如同再議救濟制度得為
    發回原檢察官續行偵查之設計，法院仍應依同法第二百五十八條之三第二項前段
    規定，以聲請無理由裁定駁回，合先敘明。
  (二)右開聲請交付審判之理由，業據臺灣士林地方法院檢察署及臺灣高等法院檢察署
    於處分書內審酌：刑法三百四十四條重利罪之成立，需乘人急迫、輕率或無經驗
    貸之際，貸以金錢或其他物品，而收取與原本顯不相當之重利者，使足當之。本
    件聲請人自承其為賺業績，情願不賺佣金，故向被告調借現金，以墊付退佣之部
    分，此借款墊支佣金差價之方法，係其自己所創，其他同行或同事應不會以此方
    式從事保險業等情，據此足見聲請人為增加保戶之投保意願，以爭取業績獎金，
    始向被告借款。是就客觀上而言，聲請人向被告借款時顯無「急迫」情形存在。
    又被告自七十五年間任職國華人壽公司時起，即有借貸經驗，對借款利息之計算
    方式甚詳，仍主動向被告借款，自非輕率為之。至於聲請人所述向他人借款到期
    之還款壓力、及為維持在學子女之生活費用，不得不向被告續借之情，因聲請人
    所面臨之財務壓力非一朝一夕所造成，本應早有預見。聲請人非因某種突發事故
    急需現金始向被告借款，被告自無趁人之危而收取暴利可言。以上均據處分書一
    一指明，並說明本件無重利故意，認被告犯嫌不足，而予不起訴處分及駁回再議
    。
  (三)按犯罪事實應依證據認定之，無證據不得推定其犯罪事實，刑事訴訟法第一百五
    十四條定有明文。又按告訴人之告訴，係以使被告受刑事訴追為目的，是其陳述
    是否與事實相符，仍應調查其他證據以資審認，最高法院五十二年度臺上字第一
    三００號著有判例足資參照。再按犯罪之故意，須行為人對於客觀之構成犯罪事
    實有認識或預見，而後基於此等主觀認識與預見，進而決意使其認識者成為事實
    ，或容認其預見者成為事實，此種有認識或預見而決意或容任使事實發生之心理
    狀態即為故意。本件聲請人雖執首揭理由認被告涉有重利罪嫌，而向本院聲請交
    付審判，惟按急迫、輕率或無經驗，皆係指被害人本身原已存在之事由，不過行
    為人加以利用或惡用而已。本件聲請人自承自八十七年起向被告所借得之款項，
    除前期利率較低時係用於墊付客戶保費外，其後因向第三人陳品旬及彭淑貞之借
    款陸續到期，還款、跳票及家庭經濟之壓力沈重，故聲請人均用於輒付到期票據
    或清償向第三人借貸之款項，不得不向被告續借，被告明知聲請人有急迫之情形
    ，乃趁機調高借款利率至六分以上等情，故被告借款予聲請人，係從聲請人欲墊
    付客戶保費開始，此與被告於偵查中所述聲請人之借款目的是因為要代繳保費，
    以提高其業績等語相符（見偵查卷第八十九頁），是聲請人嗣自八十八年起之借
    貸目的，縱確係為清償其另向他人之借款及輒票，惟其對還款及輒票，在其借款
    及輒票之始本應早有預見，實難認為符合「急迫」之情形。又縱符合「急迫」之
    要件，惟此是否為被告所知悉，並無證據足以證明之，且縱認其知情並知悉聲請
    人需輒票之急迫情形，亦乏積極之證據足以證明被告利用之。再按利息乃借款之
    對價，貸與人自需評估還款風險之高低，而決定利率之多寡，而一般借款人借款
    之目的，當然亦非全是用於急需，借款而投資或使用於其他用途而賺錢者，所在
    多有，是一般借款人在評估利息高低之後，認為可以接受而同意者，倘無急迫，
    復遭貸與人利用其急迫而收取重利之情形，即與重利罪之構成要件不符，已如前
    述。被告借貸金錢予聲請人，縱後期之利率高於前期，亦難逕認被告非出評估其
    風險所做之決定，而僅係利用聲請人之急迫所為。至於案外人陳品旬借款予聲請
    人是否有重利罪之情形，與被告並無絕對之關係。是依聲請人主張之事由，無法
    證明本案被告主觀上具有重利之故意。
  (四)經本院依職權調閱前開偵查卷宗，依其內容所示，臺灣士林地方法院檢察署所為
    不起訴處分書及臺灣高等法院檢察署聲請再議處分書，已就聲請人於偵查時提出
    之告訴理由予以斟酌，詳予調查偵查卷內所存證據，並詳加論述所憑證據及其認
    定之理由，原處分所載證據取捨及事實認定之理由，並無違背經驗法則或論理法
    則之情事，是原檢察官及臺灣高等法院檢察署檢察長以被告犯罪嫌疑不足，分別
    予以不起訴處分及駁回再議之聲請，認事用法，並無不當。聲請交付審判意旨猶
    執前詞，徒以聲請人在跳票及維持子女生活之壓力下支付高利借款，被告必涉有
    刑法重利罪責，尚不足採，本件被告罪嫌由卷內資料判斷，自仍未達於起訴之門
    檻甚明，是依前揭說明，聲請人聲請交付審判，為無理由，自應予以駁回。
五、綜上所述，原不起訴處分及駁回再議聲請之處分，認定被告行為並未構成刑法之
    重利罪，既已詳敘其所憑證據及認定之理由，其證據取捨及事實認定亦無違反經
    驗法則或論理法則之情形，實無不當之處。聲請人徒憑己意指摘檢察官採證推論
    不妥，而以上開理由聲請交付審判，自無理由。本院既認本件無得據以交付審判
    之事由存在，聲請人聲請交付審判，應予駁回。
六、依刑事訴訟法第二百五十八條之三第二項前段，裁定如主文。
中      華      民      國      九十二      年    七    月    二十八    日
                                  臺灣士林地方法院刑事第四庭
                                        審判長法  官  謝  靜  恆
                                              法  官  洪  慕  芳
                                              法  官  趙  文  卿
右正本證明與原本無異。
本件不得抗告。
                                              書記官  劉  政  惠
中      華      民      國      九十二      年    八    月      四      日


司法院資訊處製作；財團法人民間司法改革基金會備份。
